【裁判字號】    96,簡上,225
【裁判日期】    970912
【裁判案由】    確認本票債權不存在
【裁判全文】
臺灣臺中地方法院民事判決             96年度簡上字第225號
上  訴  人  丁○○
訴訟代理人  王文聖律師
複 代 理人  戊○○
被 上 訴人  乙○○
            丙○○
共      同
訴訟代理人  李東炫律師
複 代 理人  庚○○
            己○○
            壬○○
上當事人間請求確認本票債權不存在事件，上訴人對於中華民國
96年7月11日本院台中簡易庭96年度中簡字第3257號第一審判決
提起上訴，本院於民國97年8月15日言詞辯論終結，判決如下：
    主    文
上訴駁回。
第二審訴訟費用新台幣參萬貳仟貳佰元由上訴人負擔。
    事實及理由
一、本件被上訴人起訴主張：被上訴人於民國95年4月7日向上訴
    人借款新台幣（下同）100萬元，上訴人並委由訴外人甲○○代向被上訴人要求簽立借據1份，其上記載雙方約定由被
    上訴人簽發交付面額均為新台幣（下同）20萬元，票號分別
    為SB0000000、SB0000000、SB0000000、SB0000000、SB0000
    000號，付款人均係新光銀行松竹分行之支票5紙（下稱訟爭
    5紙支票），並同時要求被上訴人另簽發交付面額200萬元之
    如附表所示本票1紙（下稱系爭本票）及提供不動產所有權
    狀，暨販賣業藥商許可執照、醫事檢驗師證書等證件供上訴
    人保管。然被上訴人言明該等支票及本票均未填載發票日，
    俟上訴人匯款100萬元至帳戶後，始由被上訴人親自填寫發
    票日，以為保障。惟上訴人於當日卻違約僅匯款90萬元，借
    款金額明顯不符，被上訴人因而拒填發票日期，且未授權執
    票人或他人代為填載，故該等支票及本票均屬無效。且系爭
    本票僅係供上訴人保管，用以督促被上訴人履行債務，並非
    擔保兩造間之借款債權。乃上訴人竟擅自填載偽造系爭本票
    之發票日，並進而持該本票聲請本院以96年度票字第7296
    號裁定准予強制執行，強制被上訴人履行票據債務責任，有
    害被上訴人權益，為此提起本件訴訟，求為命：確認上訴人
    持有被上訴人所簽發之系爭本票債權不存在之判決。
二、上訴人則以：被上訴人於95年4月3日向伊急借10萬元，然未
    簽發支票交伊收執，嗣於同年月6日再向伊借款90萬元，約
    定翌日即95年4月7日交款，共計借款100萬元。因被上訴人
    當日人在台北，遂委託訴外人甲○○代為撰寫借據，經被上
    訴人確認90萬元已匯入被上訴人乙○○之帳戶後，始分別簽
    名蓋章，並確認借款100萬元作為短期性週轉，且於借據上
    承認「借款人確於訂立該借據同時收訖借款（按即100萬元
    ）無誤」，被上訴人乙○○並簽交訟爭5紙支票（其中票號
    SB000 0000號、SB0000000號及SB0000000號3紙支票已分別
    填載發票日為95年7月4日，同年8月4日及同年9月4日，而票
    號SB0 000000號及SB0000000號等2紙支票則保留清償日期彈
    性，未載發票日），且被上訴人又共同簽發面額200萬元，
    發票日為95年4月7日，並由訴外人張滄龍背書之系爭本票，
    作為清償本件100萬元借款之擔保。被上訴人並交付伊等名
    下土地及房屋所有權狀4紙、販賣業藥商許可證及醫事檢驗
    師證書等證件予伊保管，俟全部借款清償時，伊始退回供擔
    保之系爭本票及供保管之證件予被上訴人。嗣於95年4月11
    日，被上訴人乙○○又向伊調現10萬元，並持票號SB000000
    0號、SB0000000號，發票日分別為95年5月4日及同年6月4日
    ，面額均為25萬元之支票2紙換回上開未載發票日之票號
    SB00000 00號及SB0000000號支票，故被上訴人前後共向上
    訴人借款110萬元。而被上訴人交付系爭本票時，確已填載
    發票日，發票行為已完成，此觀諸借據記載「同時借款人開
    具商業本票1張」，且無保留未載發票日之記載可明。系爭
    本票係供被上訴人借款100萬元擔保之用，如未依約清償，
    充作伊求償及加倍處罰之用，非僅供伊保管之用，作為雙方
    存有債務關係及被上訴人清償能力之證明而已。且該本票並
    由訴外人陳滄龍背書，若發票行為未完成，如何供擔保之用
    ，又怎會有後來之背書行為？退一步言，設若系爭本票未載
    發票日，然被上訴人既已將系爭本票供作借款100萬元之清
    償擔保，並在其上簽名蓋章後交付上訴人，則應有「空白票
    據補充權」之存在，縱由伊加以補充填寫，仍合於被上訴人
    之本意。玆被上訴人既未依約清償借款，伊自得持系爭本票
    主張票據上權利等語，資為抗辯。
三、嗣經原審判決上訴人敗訴，上訴人不服，提起本件上訴。並
    於本院補稱：依被上訴人所立具之借據內容記載「俟全部借
    款全部清償完成時，丁○○（即上訴人）須無條件退回所『
    擔保』保管之商業本票及證件給予借款人」以觀，顯見系爭
    本票與訟爭支票係併作為100萬元借款清償之擔保，乃原判
    決竟以借據所載文義為「保管」，而認系爭本票僅交付上訴
    人保管而己，並非擔保借款之清償，顯有認定事實與卷證不
    符及違背經驗法則之違誤。況被上訴人於原審所出具之96年
    5月24日補充理由狀中已自認被上訴人為擔保其債務清償支
    付能力，以系爭本票及前開不動產權狀等證件交付上訴人保
    管，以為雙方借款之擔保等情。乃原判決竟認上訴人所自認
    之此部分事實恝置不論，自有認作主張事實之違法。又上訴
    人取得系爭本票時，其發票日業已填載完成，不論該發票日
    係被上訴人自行填寫，或授權他人代為填載，均無礙於上訴
    人已取得系爭本票之票據權利。被上訴人既主張系爭本票之
    發票日期原為空白，係被他人擅自填載，自應就有利於己之
    事實負舉證之責，乃原判決竟認上訴人應就系爭本票之發票
    日確為被上訴人所作成負舉證之責，其關於舉證責任分配所
    持之見解，亦屬違誤。被上訴人既不能舉證系爭本票發票日
    確係他人未經其同意，擅自予以補充填寫，則依票據法第11
    條第2項規定，自不得對上訴人主張系爭本票為無效。又上
    訴人於原審已一再陳明，被上訴人書寫借據、本票及支票時
    ，上訴人並未在場，故上訴人主張系爭本票發票日應係被上
    訴人自行填寫，若非被上訴人所為，亦已有空白票據補充權
    之授與，蓋此與系爭本票簽發及行使之目的無違，此二項攻
    擊防禦方法，尚難認屬自相矛盾，而無須審究，若此等攻擊
    防禦方法為原審所不採，亦應說明其不採之理由，否則即屬
    判決理由不備之違法。是原判決認系爭本票之發票日並非被
    上訴人親自填載，為無效票據云云，確屬無據等情。並聲明
    ：（1）原判決廢棄。（2）被上訴人在第一審之訴駁回。
四、被上訴人則於本院補稱：系爭本票交付之性質僅供上訴人保
    管，作為兩造間存有債務關係及被上訴人有清償能力之證明
    ，並非供本件借款100萬元之清償擔保。倘系爭本票亦同時
    供為借款之擔保，兩造間既約定借款金額為100萬元，則依
    常理僅須書具面額100萬元之本票為已足，何需簽發約定借
    款金額之2倍即200萬元之本票供為清償之擔保？故上訴人尚
    不得執此遽謂有以系爭本票債務代替償還借款之約定，而持
    系爭本票主張票據權利。又系爭本票縱由被上訴人簽發，惟
    被上訴人並未親自填載或授權他人填載發票日期，其發票行
    為難謂有效成立，故系爭本票因欠缺法定必要記載事項，應
    屬無效，上訴人逕持系爭本票主張被上訴人應履行票據債務
    ，於法不合，上訴人應就其主張「系爭本票發票日確為被上
    訴人所記載」之事實，負舉證之責。上訴人既主張系爭本票
    發票日其中數字「9」為被上訴人乙○○故意書寫成與平常
    筆跡不符所致，則此變態事實依舉證責任分配之原理，即應
    由上訴人就有利於己之此部分事實負舉證責任，證明系爭本
    票之發票日確為被上訴人乙○○所填載等情，並聲明：駁回
    上訴。
五、兩造不爭執之事實：
（一）被上訴人於95年4月7日書立借據，其上記載被上訴人向上
      訴人借款100萬元，並由被上訴人乙○○當場簽發票面金
      額均為20萬元之訟爭支票5張及面額200萬元之系爭本票交
      付訴外人甲○○轉交上訴人收執。
（二）上訴人於95年4月7日匯款90萬元至被上訴人乙○○在合作
      金庫銀行昌平分行之0000000000000號帳戶內。
（三）票號SB0000000號及SB0000000號之支票並未填載發票日，
      並已由被上訴人乙○○取回。
六、查被上訴人向上訴人借款100萬元，並於95年4月7日書立借
    據，且簽發票面金額均為20萬元之訟爭支票5張及面額200萬
    元之系爭本票交付訴外人甲○○轉交予上訴人收執，上訴人
    並於同日匯款90萬元至被上訴人乙○○在合作金庫銀行昌平
    分行之0000000000000號帳戶內，已為兩造不爭執之事實，
    並有各該借據、支票、本票及存摺影本附卷可稽，自堪信為
    真實。惟被上訴人主張伊簽交系爭本票僅供上訴人保管之用
    ，以為兩造間存有債務關係及被上訴人具有清償能力之證明
    ，非供借款清償之擔保。且系爭本票並未填載發票日，伊亦
    未授權執票人或他人代為填載發票日期，該本票應屬無效等
    情，則為被上訴人所否認，並以前揭情詞置辯。是本件兩造
    爭執之重點，顯在於：（1）被上訴人簽交系爭本票予上訴
    人，係供作借款清償之擔保，抑或僅供保管之用，以為雙方
    間存有債務關係及被上訴人具有清償能力之證明而已？（2
    ）就系爭本票是否確未填載發票日一事，應由何造當事人負
    舉證之責？（3）被上訴人簽發系爭本票未記載發票日，可
    否認為被上訴人已有「空白票據補充權之授與」？（4）系
    爭本票是否因未記載發票日，而為無效之票據？經查：
（一）被上訴人簽交系爭本票予上訴人，係供作借款清償之擔保
      ，抑或僅供保管之用，以為雙方間存有債務關係及被上訴
      人具有清償能力之證明而已？
 （1）按解釋私人之契約應通觀全文，並斟酌立約當時之情形，
      以期不失立約人之真意，最高法院著有18年上字第1727號
      判例可資參照。觀諸被上訴人於95年4月7日所書立之借據
      ，其內容略謂：「借款人乙○○、丙○○（即被上訴人）
      於民國95年4月7日向丁○○先生（即上訴人）借款新台幣
      壹佰萬元正，做短期性週轉，雙方同意並約定由借款人開
      具伍張支票，每張支票面額新台幣貳拾萬元正，並依每張
      支票記載之支付日期為清償日期，同時借款人開具商業本
      票乙張（票號：TH0000000）面額新台幣貳佰萬元正供丁○○保管，同時提供借款人坐落．．．．．．之權狀共計
      4 張，與販賣業藥商許可執照、醫事檢驗師證書等證件一
      併交由丁○○保管，俟全部借款全部清償完成時，丁○○
      須無條件退回所擔保保管之商業本票及證件給予借款人。
      ．．．．．．」等情，復參以證人甲○○證稱：伊係代書
      ，當初上訴人打電話稱他與被上訴人乙○○之間有金錢往
      來，要伊代為書寫借款，並在電話中告訴伊借100萬元，要
      求開5張支票及1張本票，該借據內容係伊寫的，由乙○○
      簽名，當時上訴人並不在場，但上訴人要伊寫借據前，即
      先告訴伊，他要求被上訴人開幾張支票及本票，票面金額
      亦已談妥，伊僅係寫借據及將票據號碼寫在借據上等語，
      由此可見被上訴人因向上訴人借款，始簽交訟爭5紙支票
      及系爭本票予上訴人收執。而由上開借據記載借款100 萬
      元，每紙支票之面額均為20萬元，並依每張支票記載之支
      付日期為清償日期等情，再參酌被上訴人乙○○於原審又
      曾自承：伊開立借據上所載之5張支票，雙方約定以該5紙
      支票作為清償之憑證等語研判（見原審卷第51頁），兩造
      概有借款100萬元，並由被上訴人交付訟爭5紙支票以為清
      償方法之合意，應可認定。
 （2）至於兩造所以要求須另再簽交系爭本票，前開借據起先固
      記載「同時借款人開具商業本票乙張．．．供丁○○『保
      管』」，然其後卻載稱「俟全部借款全部清償完成時，丁○○須無條件退回所『擔保保管』之商業本票及．．．．
      ．．」等情，故兩造間授受系爭本票之真意究係作為借款
      清償之擔保，或僅單純由上訴人保管，作為兩造間存有債
      務關係及被上訴人具有清償能力之證明而已，兩造則有不
      同之解讀，並各執一詞，爭執甚烈。衡諸現今社會上一般
      之民間借貸業者，常會要求借款人同時須簽交支票及本票
      充當如期償還借款之擔保，而各該票據上所載之金額不一
      定即為借款數額，有時或與借款金額同額，然一般常高於
      借款金額，甚或為借款金額之數倍或十數倍不等，其目的
      係藉持有高額票據債務逼迫借款人如期償還借款。借款人
      若到期未能依約清償借款，貸與款項之業者即向銀行提示
      支票，縱使遭退票，亦可藉此對借款人造成還款壓力，並
      另行持本票向法院聲請裁定准予強制執行，以期快速取得
      執行名義，進而持該執行名義據以強制執行借款人之財產
      ，確保其債權能滿足受償無虞。復參以被上訴人於原審96
      年5月24日出具之補充理由狀中亦自行載述：「原告（即
      被上訴人）為擔保其債務清償之支付能力，以一張面額二
      百萬元商業本票、四張原告坐落於台中市○區○○○段6-
      14地號土地及建物等權狀，販賣業藥商許可執照及醫事檢
      驗師證書等文件，交付予被告（即上訴人）保管，以為雙
      方借款之擔保」等情，且兩造所簽立之借據，其上又載明
      退回所擔保保管之商業本票等語，是依此等事證而論，足
      認兩造間除授受訟爭5紙支票外，所以約定須再簽交本票
      ，其目的應係作為本件借款之擔保，擔保被上訴人將如期
      清償對上訴人所負欠之債務。而非如被上訴人所稱，僅供
      上訴人保管，以為債權之憑證及被上訴人具有清償能力之
      證明而已。乃被上訴人竟以其提供清償能力之相關證明文
      件，顯逾主債務金額，且兩造間約定之借款金額為100萬
      元，衡情只須簽發面額100萬元之本票為已足，何須簽發
      借款金額2倍即200萬元之本票供為清償之擔保，以為其所
      主張系爭本票交付之性質，僅供上訴人保管等情之論據，
      實昧於前述現今一般民間借貸業者常要求借款人簽交高額
      本票，藉以高額票據債務逼壓借款人依約償還借款之現實
      ，並有違上開事證，而難以憑採。原審囿於借據上有記載
      「同時借款人開具商業本票乙張．．．供丁○○『保管』
      ，同時提供借款人坐落．．．等證件一併交由丁○○保管
      」等文字，即以該等字面文義解釋兩造間授受系爭本票之
      真意，係與被上訴人所提供之房地所有權狀、販賣業藥商
      許可證照及醫事檢驗師證書等證件交付上訴人「保管」而
      已，與簽交系爭5紙支票之情形有別云云，容有誤會，而
      為本院所不採。
（二）就系爭本票是否確未填載發票日一事，應由何造當事人負
      舉證之責？
 （1）本件被上訴人既向上訴人借款，並書立借據，及簽交系爭
      本票以為借款之擔保，且被上訴人又自承該本票之發票人
      姓名及金額均為其親筆填載，僅抗辯：系爭本票簽發時，
      並未填載發票日，其曾向被上訴人委託之代書甲○○言明
      俟上訴人匯款100萬元至其帳戶後，再親自填載發票日，
      但因上訴人僅匯款90萬元，與約定借貸之金額不符，其因
      而拒填發票日期等情。而上訴人又否認被上訴人簽發本票
      時，獨將發票日欄留白之事實。玆因通常情形，借貸之雙
      方當事人應先就借貸之數額及所要簽交供借款擔保之本票
      金額談妥，始書立借據，並交付借款及供擔保之本票。則
      被上訴人於書具借據後，竟簽發已簽名並填載票據金額，
      而獨留發票日欄為空白之本票，乃屬例外之事實，並與一
      般經驗法則有違，是被上訴人就此有利於己之例外事實，
      依民事訴訟法第277條規定，自應由其舉證證明。若被上
      訴人就其簽發系爭本票時，並未填載發票日之此部分事實
      已為相當之證明，而上訴人仍否認其主張，則上訴人即應
      就系爭本票之發票日確為被上訴人所自行或授權他人填載
      之事實，負舉證之責任，此為舉證責任分擔之原則，合先
      敘明。
 （2）查被上訴人所書立之借據，其上固記載：借款人即被上訴
      人於95年4月7日向上訴人借款100萬元，並約定由被上訴
      人簽交每張面額均為20萬元之訟爭5紙支票，且應依每紙
      支票記載之支付日期為清償日期，被上訴人並確於訂立該
      借據同時，收訖借款無誤等情。然被上訴人陳明其於95年
      4月6日向上訴人借款70萬元，並簽交發票日均未載，票面
      金額分別為20萬元、25萬元、25萬元，票號各為SB0000
      000號、SB0000000號、SB0000000號之支票3紙予上訴人，
      雙方約定俟收受借款後，再填寫發票日。然翌日（即95年
      4月7日），伊發現資金缺口並非70萬元，需要100萬元才
      夠，乃打電話予上訴人，上訴人稱他人不在台中，會請代
      書甲○○過來寫借據，寫完借據之後，填上借據所示之5
      張支票，伊向甲○○代書言明俟被上訴人匯款金額無誤後
      ，始填載支票及本票之發票日。然因上訴人僅匯款90萬元
      ，與約定之金額不符，伊因而拒絕於支票及本票上填載發
      票日。嗣因伊於95年4月中及5月中，分別清償上訴人20萬
      元，而贖回其中票號SB0000000號及SB0000000號之2張支
      票，此觀諸伊取回之票號SB0000000號支票，其發票日為
      空白，可證明伊簽發該等支票及本票時，確未填載發票日
      等情，且證人甲○○亦結證稱：被上訴人書立借據及簽發
      支票及本票後，伊才以電話聯繫上訴人匯款，上訴人告訴
      伊會於當天下午匯錢予被上訴人，本票係借據寫完後，伊
      當場目睹被上訴人乙○○簽發，訟爭5紙支票及系爭本票
      是同時簽發，以原子筆簽的，未用打字機等語明確。依此
      以觀，被上訴人顯然係書立借據後，始再行簽交訟爭5紙
      支票及系爭本票，且其時上訴人尚未將借貸之款項匯款予
      被上訴人受領，故該借據上所載被上訴人於書立借據之同
      時，已收訖借款無誤等情，顯然並非事實，則該借據上縱
      使另行載有被上訴人應依訟爭5張支票每紙支票記載之「
      支付日期」為清償日期等文字，其文義似乎意謂訟爭5紙
      支票均已填妥發票日，然此是否亦為實情，即有可疑。復
      參諸訟爭5紙支票其中票號SB0000000號及SB0000000號之
      支票，確已由被上訴人乙○○取回，且該2紙支票均未填
      載發票日，已為兩造不爭執之事實，並經原審及本院當庭
      勘驗現由被上訴人執有之票號SB0000000號之支票，其發
      票日確為空白屬實，並記明筆錄可稽，足徵被上訴人主張
      其簽交訟爭5紙支票及系爭本票時，獨留發票日為空白一
      節，尚非無因。上訴人徒以借據上載有「依每張支票記載
      之支付日期為清償日期」等情，遽而推論支票及本票上應
      有填載發票日期，尚屬率斷，難以憑採。
 （3）又上訴人雖另辯稱被上訴人所簽交之訟爭5紙支票，其中
      票號SB0000000號、SB0000000號及SB0000000號等3張支票
      分別記載其發票日各為95年7月4日、同年8月4日及同年9
      月4日，僅其中票號SB0000000號及SB0000000號2紙支票保
      留清償期日彈性，未載發票日云云。惟查，上訴人於本件
      審理時曾迭次陳稱：伊拿到的5張支票完全有寫日期，都
      是被上訴人自己填寫的，甲○○代書將訟爭5紙支票及系
      爭本票交給伊時，發票日均已填載等語（見原審卷第52頁
      及本院卷第65頁），惟嗣後又改稱：被上訴人簽發票據時
      ，伊人不在場，伊完全不知道，甲○○代書將票交給伊時
      ，伊沒有注意看，票號SB0000000號支票之發票日為何空
      白，時間太久，伊記不清楚等情（見本院卷第66頁），顯
      見上訴人就關於訟爭5紙支票之發票日是否已經被上訴人
      填載完成，前後陳述不一。再者，上訴人就其是否已經交
      付借款100萬元予被上訴人，先則陳稱：伊共借給被上訴
      人110萬元，於95年4月4日左右，在美國學校附近先交付
      被上訴人現金20萬元，嗣被上訴人在95年4月6日償還10萬
      元，因被上訴人要求補足100萬元，故伊於95年4月7日又
      匯款90萬元，後來因被上訴人仍缺錢，故於95年4月8日左
      右，又拿面額均為25萬元之票號SB0000000號及SB0000000
      號2張支票換回票號SB0000000號及SB0000000號之該2張支
      票，等語（見原審卷第31、32、54頁），惟嗣則改稱係在
      被上訴人家之便利超商附近交付現金20萬元予被上訴人，
      且其後又改稱：被上訴人於95年4月3日向伊急借10萬元，
      同年月6日，被上訴人又向伊借款90萬元，並約定翌日（
      即95年4月7日）交款，連同之前借款共100萬元，嗣於95
      年4月11日，被上訴人再向伊調現10萬元，並持面額均為
      25萬元、發票日各為95年5月4日、95年6月4日之票號
      SB0000000號及SB0000000號2張支票換回前開未載發票日
      之票號SB00 00000號及SB0000000號此2張支票等情（見原
      審卷第68至73頁），可見上訴人除於95年4月7日匯款90萬
      元予被上訴人，為兩造所不爭執外，就其餘借款及換票之
      時間、過程，交付款項之地點等事項，前後陳述亦不一致
      。更何況上訴人其後於本院96年12月13日準備程序期日時
      ，又自承被上訴人係用20萬元將票號SB0000000號之支票
      抽回等語，且上訴人就超過90萬元款項之其餘借款之交付
      ，亦未能舉證以實其說，實難認上訴人指稱實際上已交付
      借款共110萬元予被上訴人一節，係屬事實。復參以一般
      人使用票據之習慣，概依支票號碼之排序依次開立，即號
      碼在前之票據先為簽發，號碼在後之票據則後開立，故被
      上訴人即使有上訴人所指要求換票之情形，衡情亦應係以
      較晚開立之號碼較後之支票，換回之前所簽交號碼在前之
      支票，乃被上訴人竟然係以號碼在前之票號SB0000000號
      及SB0000000號支票，換回號碼在後之票號SB0000000號及
      SB0000000號此2張支票，顯與一般常情有違。且通常會發
      生換票之情形，概以票據即將屆期，然因票據債務人之資
      力發生困難，故要求改以票期較遠之票據換回之前所簽交
      即將屆期之票據，始有其實益，乃被上訴人竟於資力匱乏
      ，須再向被上訴人借款10萬元之情況下，改以上訴人所指
      已填妥發票日之票號SB0000000號及SB000 0000號2張支票
      ，換回其所指「保留清償期日彈性，未載發票日」之票號
      SB0000000號及SB000 0000號該2張支票，此實更難令人想
      像及憑信。更何況訟爭5紙支票及系爭本票是被上訴人當
      甲○○代書之面簽立，且係同時簽發，以原子筆簽的，未
      用打字機等情，業經證人甲○○證述如前，則果爾被上訴
      人於簽發該等支票及本票時，即同時填載發票日完成，並
      未將發票日欄空白，何以系爭本票之發票日欄係以手寫方
      式為之，而票號SB00 00000號、SB0000000號及SB0000000
      號等3紙支票之發票日欄卻係以蓋用日期戳之方式為之？
      此顯然與常理有悖。由此益證被上訴人主張其簽交訟爭5
      紙支票及系爭本票時，發票日欄為空白，而因被上訴人嗣
      僅匯款90萬元，與約定借款100萬元之金額不符，故而拒
      絕填載各該支票及本票之發票日等情，並非無稽，應可採
      信。
 （4）玆被上訴人主張其簽發系爭本票與訟爭5紙支票時，確獨
      將發票日欄空白等情，既為本院所採信，則此時上訴人即
      應就其主張系爭本票之發票日確為被上訴人所填載之有利
      於己之事實，負舉證之責任。查證人甲○○於原審固曾證
      述：伊係代書，瞭解本票未填寫發票日期，就是廢票，故
      被上訴人簽發本票及支票交伊收受時，已都記載發票日，
      並經被上訴人二人簽名於票據上等語（見原審卷第33、34
      頁），然嗣於本院審理時則先後證稱：「本票我確實記得
      有押日期，但支票部分印象模糊」、「本票是借據寫完，
      我當場目睹乙○○所簽發，我確定被上訴人當場有填寫票
      據發票日，被上訴人全部填寫完本票發票人、金額及住址
      等字跡後，再蓋章於發票人欄」等情。依其先後所為證言
      而論，證人甲○○既為專業代書，且又全程目睹被上訴人
      簽發系爭本票及訟爭5紙支票之過程，則對該等支票及本
      票是否已經填載發票日，應較一般人敏銳察覺，乃證人竟
      證述僅確定系爭本票已填載發票日，至於支票則印象模糊
      ，實與常理有違。故證人甲○○證陳被上訴人簽交系爭本
      票時，確已填載發票日一節，是否可信，即有可疑。復參
      以經本院當庭勘驗系爭本票結果，發現系爭本票發票日欄
      以手寫方式書寫之「95年4月7日」等字跡，其原子筆墨跡
      係壓在印章上，顯然是先蓋用發票人印章，才寫上發票日
      之日期等情，業經記明於筆錄可稽，核與證人甲○○所證
      述其目睹被上訴人簽發系爭本票，係將本票全部寫完後，
      始蓋章於發票人欄之過程不符。再參諸被上訴人乙○○自
      承借據及系爭本票上所載關於其個人之身分證號碼，均係
      其自行填寫，而其中「9」、「5」、「4」等阿拉伯號碼
      之字跡，核與系爭本票發票日欄所示各該數字之筆跡，其
      起筆、收筆、運筆書寫之方式、習慣及客觀顯現之字形字
      體均有差異，應非同一人所為。被上訴人乙○○既於同一
      時地書立各該借據及本票，則其於同一時間書寫之字跡，
      應不致會出現彼此迥異之情形，足徵系爭本票之發票日期
      ，應非被上訴人所填載。是證人甲○○所為上開證言，即
      難遽採為上訴人有利之認定。至本院向美商花旗銀行股份
      有限公司台中分行（下稱花旗台中分行）調取之被上訴人
      乙○○於該行之開戶資料，被上訴人乙○○雖不爭執其中
      印鑑卡上方所載之身分證號碼應係其自行填寫之筆跡，上
      訴人並執此指摘花旗台中分行印鑑卡上所示阿拉伯數字「
      9」，應係被上訴人乙○○平常書寫之習慣，其於系爭本
      票發票日上所填寫之「9」，則故意書寫方不同方向。又
      其中之阿拉伯數字「4」、「5」與系爭本票之發票日之「
      4」、「5」相對照，依肉眼觀之，應出於同一人筆跡，可
      證系爭本票之發票日應為被上訴人乙○○所填載云云。然
      查，一般人之筆跡並非終身永久不變，同一人所書寫之筆
      跡常因年齡、體力、身體健康狀況及所處環境之不同而有
      所差異，故而同一人在其年少、青壯、老年時期或體力健
      康狀況佳時，與疲累體力狀況較差時，其各該時期所顯現
      之筆跡常有不同，因此，自難以同一人在不同時空背景環
      境下所書寫之筆跡有所不同，即認其有刻意造假筆跡之嫌
      。觀諸卷存花旗台中分行之開戶資料，其上顯示該帳戶係
      被上訴人乙○○於87年1月間所開立，而系爭本票所示發
      票日期則為「95年4月7日」，則上訴人以被上訴人乙○○
      於8年前所書寫之筆跡，率爾推論其時之字跡始應為被上
      訴人乙○○現今正常書寫習慣下所應呈現之筆跡，並進而
      推論被上訴人乙○○於系爭本票發票日欄所填寫之阿拉伯
      數字「9」，則故意書寫方不同方向，實屬率斷。且據前
      揭開戶資料被上訴人所自行填載之身分證號碼，其中阿拉
      伯數字「4」、「5」與系爭本票之發票日之「4」、「5」
      ，以肉眼相互比對結果，亦難認如上訴人所稱，係出於同
      一人之筆跡，此觀諸該阿拉伯數字「5」客觀顯現之字形
      ，及其運筆書寫之方式、習慣仍顯有不同自明，故上訴人
      執此遽謂系爭本票之發票日期應為被上訴人所填載云云，
      因乏其他證據可資佐證，即難為本院所憑採。從而，上訴
      人另聲請本院命行鑑定系爭本票所載發票日「95年4月7日
      」是否為被上訴人乙○○所填寫，因其客觀顯現之字跡與
      被上訴人乙○○於系爭本票上所書寫之身分證號碼阿拉伯
      數字筆跡即有不同，已詳述於前，自核無必要，附此敘明
      。
 （5）又上訴人雖另再指稱系爭本票後面有訴外人陳滄龍之背書
      ，足證系爭本票之發票行為確已完成，否則焉有後來之背
      書行為云云。惟查，訴外人陳滄龍固簽名於借據之連帶保
      證人項下，擔任本件借款之連帶保證人，並又背書於系爭
      本票，有各該借據及本票附卷可稽。然訴外人陳滄龍所以
      會背書於系爭本票，業據被上訴人乙○○陳述：其簽好借
      據等文件之前，即以電話連絡陳滄龍（已更名為辛○○）
      過來，因錢實際上是陳滄龍借的，在其簽妥文件等上訴人
      匯款至帳戶前，適陳滄龍抵達，即背書於系爭本票後面及
      簽名於借據上，之後陳滄龍即馬上離開。而因上訴人未將
      所借100萬元款項如數匯入帳戶內，其始拒絕於本票及支票
      上填載發票日等情明確。證人甲○○雖證稱：伊約於95 年
      4月7日下午1、2時左右至被上訴人吳俊設之藥局，伊到時
      陳滄龍（即辛○○）已在現場，因伊在寫借據時，陳滄龍
      全程陪在乙○○旁邊，伊為使上訴人多一份保障，即當場
      徵求被上訴人乙○○及陳滄龍之同意，將陳滄龍列為連帶
      保證人，陳滄龍也不反對，伊亦要求陳滄龍必須在系爭本
      票後面背書，本票是借據寫完伊當場目睹乙○○所簽發，
      伊確定被上訴人乙○○當場有填寫票據發票日，借據及本
      票都辦好後（即被上訴人均已經簽名及開立票據後），伊
      即整個拿給保證人填寫等語。然證人甲○○所為證言，並
      不足以證明被上訴人簽發系爭本票時，確有填載發票日，
      而未將發票日欄空白之事實，其理由業據本院詳述於前，
      故證人甲○○證述訴外人陳滄龍（即辛○○）係於被上訴
      人完成系爭本票之發票行為後，始背書於系爭本票等情，
      自亦難為本院所憑信。加以訴外人辛○○（即陳滄龍）又
      因住所遷移，致本院無從通知其到場為證言，是上訴人以
      訴外人辛○○（即陳滄龍）有背書於系爭本票一節，即據
      此為被上訴人於簽發本票時，確有填載發票日期之論據，
      亦難執為對上訴人有利之認定。
（三）被上訴人簽發系爭本票未記載發票日，可否認為被上訴人
      已有「空白票據補充權之授與」？
      查被上訴人主張簽發系爭本票時，並未填寫發票日，其意
      須俟上訴人將所借100萬元款項如數匯入其帳戶後，始再
      行填載發票日等情，既為本院所採信，而被上訴人又無法
      舉證證明系爭本票上之發票日期為上訴人所填載，則足認
      被上訴人簽發系爭本票時，確有獨留發票日欄空白情事。
      上訴人雖指稱被上訴人既已將系爭本票供作借款100萬元
      之清償擔保，並在其上簽名蓋章後交付上訴人，則即使將
      發票日欄空白，亦應有「空白票據補充權」之存在，縱由
      其加以補充填寫，仍合於被上訴人之本意云云。惟查，被
      上訴人簽發系爭本票時，上訴人本人雖未在場，然其係委
      託甲○○代為書立借據，並代為收受被上訴人所簽交之系
      爭本票、訟爭5紙支票及不動產權狀、販賣業藥商許可執
      照、醫事檢驗師證書等證件，再轉交予上訴人收執等情，
      業據證人甲○○證述屬實，並為兩造所不爭執，則依此情
      形而論，自應認兩造為授受系爭本票之直接當事人，故上
      訴人就被上訴人因本件借款債權而出具之系爭本票，其簽
      發交付之形式如何，及系爭本票並未經被上訴人填載發票
      日等情狀，自難諉為不知。則於被上訴人簽發系爭本票時
      ，獨留發票日欄空白，且上訴人又未能舉證證明被上訴人
      有授予其空白票據補充權限，亦即授權上訴人得將發票日
      補充填載完成之情況下，自難遽爾論定被上訴人將系爭本
      票之發票日留白，即有「空白票據補充權」之存在。是上
      訴人援引票據法第11條第2項規定，主張在被上訴人未能
      舉證證明系爭本票發票日確係他人未經其同意，擅自予以
      補充填寫之情形下，上訴人得依票據文義行使系爭本票權
      利云云，容有誤會，殊無可取。
（四）系爭本票是否因未記載發票日，而為無效之票據？
      按欠缺本法所規定票據上應記載事項之一者，其票據無效
      ，票據法第11條第1項前段定有明文。又依同法第120條第
      1項第六款規定，發票年、月、日為本票應記載事項。故
      本票上如未記載發票年、月、日，或記載不清難以辨識發
      票日期者，其本票當然無效，最高法院著有90年台抗字第
      37號判例可資參照。查被上訴人簽發系爭本票時，確獨將
      發票日欄空白，俟上訴人依約如數匯款100萬元借款至其
      帳戶後，始再行填載發票日，而因上訴人實際僅匯款90萬
      元，故被上訴人即拒絕填寫發票日，系爭本票上之發票日
      並非其所填載等情，既屬可信，且上訴人又未能舉證證明
      被上訴人有授權他人補充填載情事，則揆之上開判例，系
      爭本票即因被上訴人並未記載發票年、月、日，而屬無效
      。
七、綜上所述，本件被上訴人主張並未在系爭本票記載發票年、
    月、日，該本票應屬無效等情，既為可採，被上訴人所辯，
    尚非可取。從而，被上訴人訴請確認系爭本票債權不存在，
    為有理由，應予准許。原審為上訴人敗訴之判決，理由雖有
    不同，然結論並無二致，是上訴意旨指摘原判決不當，求予
    廢棄改判，為無理由，應駁回其上訴。
八、本件事證已臻明確，兩造其餘攻擊防禦方法及舉證，核與判
    決結果不生影響，爰不逐一論述，併此敘明。
九、第二審訴訟費用確定為32,200元（含裁判費31,200元及證人
    旅費1,000元，合計32,200元），由敗訴之上訴人負擔。
十、據上論結，本件上訴為無理由，依民事訴訟法第436條之1第
    3項、第449 條第2項、第1項、第78條，判決如主文。
中    華    民    國    97    年     9    月    12    日
                  民事第二庭    審判長法官  許秀芬
                                法      官  周靜秀
                                法      官  吳美蒼
附表：
┌──────┬────────┬──────┬────────┐
│發票人      │票   面   金  額│發 票 日    │票據號碼        │
│            │   （新台幣）   │            │                │
├──────┼────────┼──────┼────────┤
│乙○○      │200萬元         │未  載      │ＴＨ0000000     │
│丙○○      │                │            │                │
└──────┴────────┴──────┴────────┘
正本係照原本作成。
如對本判決上訴，須於判決送達後20日內向本院提出上訴狀。
中    華    民    國    97    年     9    月    12    日
                                書記官


司法院資訊處製作；財團法人民間司法改革基金會備份。
